臺灣高等法院刑事判決
111年度上易字第814號
上  訴  人  
即  被  告  林  均



上列上訴人即被告因詐欺案件，不服臺灣臺北地方法院110年度
易字第397號，中華民國111年4月19日第一審判決（起訴案號：
臺灣臺北地方檢察署109年度調偵緝字第232號），提起上訴，本
院判決如下：
    主  文
原判決未予諭知沒收部分撤銷。
犯罪所得即相當於新臺幣壹萬參仟元租金之機車使用利益沒收，
於全部或一部不能沒收或不宜執行沒收時，追徵其價額。
其他上訴駁回。
    事  實
一、林均於民國108年11月29日下午6時40分許，在臺北市○○區○○
    ○路0段000號○○車業行，明知無支付租用機車費用之意思及
    能力，然為取得他人機車之長期使用利益，竟意圖為自己不
    法之所有，基於詐欺得利之犯意，向該車行負責人鄭榮輝佯
    稱：僅欲租借機車1日云云，並支付該日租金新臺幣（下同
    ）500元給鄭榮輝，致鄭榮輝陷於錯誤，誤認林均僅欲租借
    機車1日（亦即林均應於108年11月30日下午6時40分許前歸
    還機車），而交付車牌號碼000-0000號普通重型機車供林均
    使用，嗣林均翌日未歸還上開機車，並佯稱欲續租至108年1
    2月9日，致鄭榮輝陷於錯誤而同意延後歸還，惟租期屆滿前
    林均皆未給付延期部分之租金；其復接續於108年12月8日訛
    稱欲續租至108年12月31日，致鄭榮輝陷於錯誤而同意延期
    歸還；又接續於108年12月28日謊稱欲再續租1個月，並表示
    將於109年1月15日到店結清先前全部租金，然至109年1月15
    日止，林均仍未依鄭榮輝要求每日至機車行給付租金，亦未
    歸還機車，鄭榮輝方知受騙並報警處理。其後林均得知鄭榮
    輝已報警，始於109年1月29日將上開機車停置在○○車業行附
    近以歸還鄭榮輝，惟仍未支付租金費用，而以此方式詐得相
    當於2個月租金（即1萬8,000元）之機車使用利益。
二、案經鄭榮輝訴由臺北市政府警察局中山分局報請臺灣臺北地
    方檢察署檢察官偵查起訴。
    理  由
壹、證據能力方面
一、按被告以外之人於審判外之言詞或書面陳述，除法律有規定
    者外，不得作為證據，刑事訴訟法第159條第1項固定有明文
    ；惟被告以外之人於審判外之陳述，雖不符同法第159條之1
    至第159條之4之規定，而經當事人於審判程序同意作為證據
    ，法院審酌該言詞陳述或書面陳述作成時之情況，認為適當
    者，亦得為證據，同法第159條之5第1項亦定有明文。經查
    ，本判決所引用之被告以外之人於審判外之陳述，固均屬傳
    聞證據，惟上訴人即被告林均就前揭審判外陳述均表示同意
    具有證據能力（見本院卷第57至58頁）；而檢察官亦表示上
    開證據均有證據能力（同上卷頁）。本院審酌上開證據製作
    時之情況，尚查無違法不當及證明力明顯過低之瑕疵，亦認
    為以之作為證據應屬適當，爰逕依刑事訴訟法第159條之5第
    1項規定，認前揭證據均例外有證據能力。
二、本判決所引用之其餘文書證據及證物，並無證據證明係公務
    員違背法定程序所取得，亦無顯有不可信之情況，且經本院
    於審理期日合法調查，該等證據自得作為本案裁判之資料。
貳、實體方面
一、認定犯罪事實所憑證據及理由
  ㈠被告於108年11月29日下午6時40分許以500元租得前揭機車1
    日後，即陸續向告訴人鄭榮輝要求延長租期，並承諾將於10
    9年1月15日給付延期部分之租金，然期限屆滿時被告仍未給
    付租金，亦未歸還機車，直至告訴人通知已報警後，被告始
    於109年1月29日將該機車放置於○○車業行附近以歸還等情，
    業據證人即告訴人於警詢、偵訊及原審審理時證述綦詳（見
    偵卷第23至28、107至108頁、原審卷第169至181頁），並有
    臺北市政府警察局車輛協尋電腦輸入單、臺北市政府警察局
    中山分局建國派出所受理各類案件紀錄表、○○車業行租借基
    本資料、被告與告訴人之LINE對話截圖、被告提出之歸還機
    車照片等件在卷可憑（見偵卷第29至37頁、原審審易卷第11
    3至117頁），且為被告於偵訊及原審審理時所是認（見偵卷
    第119至120頁、原審卷第93至95頁），是此部分事實首堪認
    定。
　㈡被告雖否認犯行，但本件犯罪事實除有前揭證據為憑外，復
    有以下事證可資佐證：　　
　⒈證人即告訴人於偵訊及原審審理時證稱：被告於108年11月29
    日到機車行表示她的汽車被撞壞了，需要使用機車1日，並
    給我看汽車撞壞的照片，故被告就租借機車1日，並給付500
    元。翌日被告並未歸還機車，但有與我聯繫，表示她車子壞
    掉尚未修好，欲續租機車至108年12月9日，我雖表示同意，
    但要求她須每日至店內支付租金，因為租車本來就需要先給
    付租金，但被告並未依約到店按日給付。108年12月8日被告
    又聯絡我說要租到同年12月31日再還車，接著在同年12月28
    日再表示要續租機車一個月，但被告先前的租金都沒有給付
    ，這次我要求被告先將租金結清，然被告不僅沒來，並說等
    到109年1月15日一併結清，但109年1月15日我無法聯絡上她
    ，之後我就去報警。當時我有在被告租車的文件左上角記載
    「勁戰5代改月租」，代表被告有改成月租方式，而勁戰5代
    是這輛車子的名稱。另外文件記載的「還車時間12月9日」
    ，我印象中是被告租車後一直改時間，我後來去警局報案時
    才填上的，並非被告一開始租車時就填好等語（見偵卷第10
    7至108頁、原審卷第169至181頁）。
  ⒉依被告與告訴人之LINE對話截圖所示（見偵卷第37頁），被
    告表示「因為汽車修車廠說明車子要月底才能好！所以想說
    會不會租月比較划算」，告訴人回稱「9000」，被告復稱「
    那就直接續租一個月到12/31還車，全部費用還車時一併結
    清」；嗣告訴人表示「租車都必須先付」，被告則推稱「因
    為對方保險理賠會賠償我，已經寫上老闆您的帳號會直接匯
    入」，告訴人拒絕後，被告仍表示「那老闆一樣續租一個月
    ，下個月15日（即109年1月15日）會過去先清部分費用」，
    告訴人堅稱「明天要先匯款」、「已經到期」、「無法延喔
    」、「這月到期的帳，要先處理掉」；再觀諸被告在前揭車
    行租借機車之基本資料（見偵卷第33頁），左上角可見「改
    月租」等字樣，是上開對話紀錄及租車文件核與告訴人所證
    大致相符。可知被告係以其汽車尚在維修為由，向告訴人一
    再藉詞延長租期，先是日租，之後又改成月租。然被告並未
    依約定按日給付租金，雖經告訴人催討，卻一再表示欲延長
    租約云云，足見告訴人所證被告租借機車之過程，應屬信而
    有徵。
  ⒊衡諸一般社會經驗，租金係以租賃物租用期間計價，出租人
    係基於承租人承租時即會支付租金之前提，始同意提供租賃
    服務，承租人亦係本於同一認識，方會承租。佐以被告前於
    105年10月11日、106年1月19日，業因租用機車及套房皆未
    支付後續租金，而分遭出租人王義源、曾麗娟提出告訴，嗣
    雖均經檢察官不起訴處分，有臺灣苗栗地方檢察署108年度
    偵緝字第296號、臺灣新竹地方檢察署106年度偵字第2973號
    不起訴處分書在卷可按（見偵卷第85至86、101至102頁），
    然被告歷此偵查程序，就承租時即應支付租金，縱令嗣後欲
    延長租期，亦應儘速將租金在租期屆滿前交付出租人等節，
    當知之甚明，要無先以日租方式取得機車後，始一再藉詞延
    長租期而遲未支付租金之理。況被告於偵訊時即自承：我的
    汽車壞掉，現在車子還在拖吊公司，我沒有錢去牽回來，也
    不打算修，因為修好要1輛中古車的車價，所以我才租機車
    作為上班代步云云（見調偵緝卷第6頁），顯見被告於本案
    租車之際即有長期使用機車之需求，惟被告竟以僅租借機車
    1日之方式先取得機車，翌日起才改稱要續租月租，不斷延
    長，顯係藉此手法，規避事先給付月租租金，且其嗣後藉故
    延長租期後，所稱已提供告訴人帳號予保險公司，將以保險
    金直接匯入給付租金一節，事後亦未履行，此業據其於原審
    審理時自陳在卷（見原審卷第189頁）。凡此種種，足徵其
    於租車之際，即無支付後續租金之意，其主觀上具有詐欺得
    利之犯意，要屬彰然明甚。
  ⒋分析被告歷次供述，可知其供述不一，益徵其確有詐欺得利
    之犯意：
　　⑴就被告為何嗣後未給付租金部分，被告於109年10月30日偵
      訊時供稱：當時我的工作是八大行業，收入不穩定，只要
      有出去就一定有錢賺，但有時候運氣不好，可能當天都沒
      有收入，且當時我還懷孕，上班會比較吃力云云（見調偵
      緝卷第6頁）。
　　⑵其於原審110年11月9日準備程序中改稱：我向告訴人承租
      機車時確有能力可以付租金，當時我在打零工，是當總機
      小姐，只是那時懷孕，肚子有時候會不舒服，所以才把錢
      用在看醫生云云（見原審卷第94頁）。
　　⑶嗣於原審111年3月22日審理時又改稱：租車後我有發生車
      禍，造成我手骨折，額外需要支出一筆錢，導致無法如期
      給付告訴人租金云云（見原審卷第165、188至189頁）。
　　⑷準此而論，可知被告前後說詞反覆不一，且經原審要求其
      提出因修車所致須延長機車租期之相關資料，或租車期間
      因就醫而致無法給付租金之相關文件，被告均未提出，亦
      無法就其不能提出前揭資料為任何說明（見原審卷第120
      、189頁），嗣於本院審理時亦仍未提出任何證據資料以
      實其說，是其所供各節自難採信。況被告倘於前揭租車期
      間內係以打零工為生，則其既自承每日薪資不定，為免屆
      時無法給付租金，理應預先留存應付之租金，然被告俱未
      預留，此經被告於原審審理時供明在卷（見原審卷第164
      頁），可見其實無給付租金之意，益徵被告確有詐欺得利
      之犯意，至為灼然。　　
　㈢對於被告辯解的判斷：
　⒈被告之辯解略以：被告向告訴人租用機車後，僅因一時財務
    困難，未能即時償還租金，惟承租期間均與告訴人保持聯繫
    ，取得告訴人同意後繼續承租機車，嗣並依約歸還機車，被
    告主觀上絕無詐欺之意，且又於事後主動與告訴人和解，凡
    此均足認被告主觀上實無任何詐欺得利之犯意可言。本案顯
    屬一般民事私權紛爭，原判決未予敘明認定之理由，現有違
    反證據法則及理由不備之違法云云。　　
　⒉然按證據取捨、其證明力之判斷及事實認定，俱屬事實審法
    院自由判斷裁量的職權，此項自由判斷職權之行使，倘不違
    背客觀存在的經驗法則及論理法則，即無違法可指，觀諸刑
    事訴訟法第155條第1項規定意旨甚明，自難任憑己意，指摘
    為違法（最高法院110年度台上字第6214號判決意旨參照）
    。本院依憑上揭各項事證，經逐一剖析，互核印證結果，始
    據以認定被告確有詐欺得利之犯行。原判決本於同一認定，
    遂為被告有罪之諭知，所為論斷從形式上觀察，難認有違背
    經驗法則、論理法則，或有其他違背法令之情形，自不容被
    告徒持相異評價，任意指為違法。被告上訴意旨置原判決已
    明確論斷說明之事項於不顧，仍執前揭陳詞，漫事指摘原判
    決不當，空言否認犯行，自無足取。至被告雖與告訴人於11
    0年4月22日在原審經調解成立，有調解筆錄在卷可考（見原
    審審易卷第137至138頁），然此僅係顯示被告於犯後或有賠
    償告訴人之彌補態度，但仍無從阻免其詐欺得利犯行之成立
    ，是其執此為辯，要非可採。
　㈣綜上所述，足徵被告所辯並非可採，是以本件事證已臻明確
    ，被告之犯行應堪認定。　　　 　　　
二、論罪之說明
　㈠被告之罪名：　　　　
    核被告所為，係犯刑法第339條第2項之詐欺得利罪。　　　
  ㈡接續犯：　
　　被告於密切接近之時間，先後多次對告訴人施以前揭詐術，
    顯係基於詐欺得利之單一目的，各行為之獨立性極為薄弱，
    侵害同一法益，依一般社會健全觀念，難以強行分開，是在
    刑法評價上，應視為數個舉動之接續施行，而論以接續犯之
    包括一罪。
  ㈢刑之加重：　　　　　　　　　　
    司法院釋字第775號解釋意旨，係闡釋行為人雖符合刑法第4
    7條第1項累犯規定之要件，法院仍應依個案犯罪情節，具體
    審酌行為人犯罪之一切情狀暨所應負擔之罪責，以裁量應否
    依累犯加重之規定加重其刑。例如原應量處最低法定刑，於
    其所犯之罪不符合刑法第59條所定酌減其刑要件之情形，若
    依累犯之規定加重其最低本刑，致行為人被量處超過其所犯
    之罪之法定最低本刑，將使其所承受之刑罰超逾其所應負擔
    之罪責，而違背憲法比例及罪刑相當原則者，法院應裁量是
    否依累犯加重之規定加重其法定最低本刑（最高法院110年
    度台上字第2017號判決意旨參照）。經查，被告前因詐欺案
    件，經臺灣桃園地方法院以106年度壢簡字第456號判決判處
    有期徒刑3月確定，經入監執行後，於107年7月12日執行完
    畢，此有本院被告前案紀錄表附卷可按，其受有期徒刑執行
    完畢，於5年以內故意再犯本件最重本刑為有期徒刑以上之
    罪，為累犯。本院審酌被告前已有詐欺之前案紀錄，其竟仍
    無視法律禁制，於前案徒刑入監執行完畢後僅約1年5個月，
    旋即再為罪質相同之本案犯行，足徵其並未真正悛悔改過，
    刑罰反應力確屬薄弱，且以其本件再犯之情節而論，亦具相
    當惡性，自不宜量處最低法定刑，而應酌量加重其刑，延長
    矯正期間，俾助其之再社會化，亦符合憲法罪刑相當原則之
    要求。爰依刑法第47條第1項規定，加重其刑。　　
三、上訴駁回之理由（即原判決罪刑部分）
  ㈠原審經詳細調查後，基於相同認定，以被告犯罪之事證明確
    ，經依刑法第47條第1項累犯規定加重其刑後，適用刑法第3
    39條第2項、第47條第1項、第41條第1項前段、刑法施行法
    第1條之1之規定，並審酌被告明知自己無力支付租金，竟向
    告訴人租借機車，接續騙取告訴人提供租車服務（每月租金
    9,000元，共1萬8,000元），且犯後否認犯行，雖與告訴人
    達成調解，然除於原審當庭給付5,000元外，嗣後均未按期
    給付，甚向原審謊稱已履行調解條件，直至告訴人於原審到
    庭陳明實情後，被告始改口確未履行（見原審卷第120、167
    至169頁），顯未有悔意，兼衡其高中肄業、任職會計業、
    須扶養4名子女等一切情狀，酌情量處被告有期徒刑3月，並
    諭知易科罰金之折算標準為以1千元折算1日。經核原審認定
    事實及適用法律均無不合，量刑亦屬妥適。
　㈡準此，被告上訴否認犯行，而以前揭辯解指摘原判決不當，
    惟其所辯並非可採，俱如前述，是其上訴為無理由，應予駁
    回。　　　
四、撤銷之理由（即原判決未予諭知沒收部分）
  ㈠按沒收新制已將沒收性質變革為刑罰及保安處分以外之獨立
    法律效果，已非刑罰之從刑，訴訟程序上有其自主性與獨立
    性，其雖以犯罪（違法）行為存在為前提，但二者非不可分
    離審查。即使對本案上訴，倘原判決沒收部分與犯罪事實之
    認定及刑之量定，予以分割審查，並不發生裁判歧異之情形
    者，即無上訴不可分之關係，當原判決採證、認事及刑之量
    定均無不合，僅沒收部分違法或不當，自可分離將沒收部分
    撤銷改判或發回，其餘本案部分予以判決駁回（最高法院11
    1年度台上字第1329號判決意旨參照）。　　
  ㈡原審經詳細調查後，以被告犯罪之事證明確，且認被告已與
    告訴人經調解成立，如其嗣後確實依調解條件履行，已足剝
    奪其犯罪利得，倘再予沒收，將使其承受過度之不利益，顯
    屬過苛，爰依刑法第38條之2第2項規定，不予宣告沒收，固
    非無見。惟按刑法沒收新制目的在於澈底剝奪犯罪行為人之
    犯罪所得，使其不能坐享犯罪成果，以杜絕犯罪誘因，性質
    上屬類似不當得利之衡平措施。而考量避免雙重剝奪，犯罪
    所得如已實際發還或賠償被害人者，始不予宣告沒收或追徵
    。故倘若犯罪行為人雖與被害人達成民事賠償和解，惟實際
    上並未將和解賠償之金額給付被害人，或實際犯罪所得高於
    民事賠償和解金額者，法院對於未給付之和解金額或犯罪所
    得扣除和解金額之差額部分等未實際賠償之犯罪所得，自仍
    應諭知沒收或追徵，始符合沒收新制之立法本旨（最高法院
    108年度台上字第2896號判決意旨參照）。查被告與告訴人
    於原審經調解成立，調解內容為被告應給付告訴人1萬8,000
    元（按：此為被告積欠之租金額，即相當於被告詐得之機車
    使用利益），此有原審調解筆錄在卷可考（見原審審易卷第
    137至138頁），然被告除於原審當庭給付告訴人5,000元外
    ，餘款迄未給付，此經本院電詢告訴人查明無訛，有本院公
    務電話查詢紀錄表附卷為佐（見本院卷第41頁），亦為被告
    所是認（見本院卷第58頁），是依前開說明，自應就扣除賠
    付金額後之其餘犯罪所得諭知沒收及追徵。乃原審以雙方業
    已調解成立，即認毋庸再予宣告沒收，於法容有未合。　
　㈢準此，被告上訴意旨雖未指摘及此，然原判決此部分既有未
    恰，已屬無可維持，自仍應由本院單就原判決未予諭知沒收
    部分撤銷，另為適法判決。
五、自為沒收之說明　　　　　
　　按刑法第38條之1第5項明定：犯罪所得已實際合法發還被害
    人者，不予宣告沒收或追徵。所謂實際合法發還，是指因犯
    罪而生民事或公法請求權已經被實現、履行之情形而言，不
    以發還扣押物予原權利人為限，其他如財產犯罪，行為人已
    依和解條件履行賠償損害之情形，亦屬之（最高法院110年
    度台上字第1673號判決意旨參照）。經查，被告於本件之犯
    罪所得為相當於2個月租金即1萬8,000元之機車使用利益，
    依刑法第38條之1第1項前段規定，本均應併予宣告沒收，惟
    因被告業已賠付告訴人5,000元，依刑法第38條之1第5項規
    定，就此部分自不予宣告沒收。故被告之犯罪所得扣除前開
    金額後，計為相當於1萬3,000元租金之機車使用利益，應依
    刑法第38條之1第1項前段、第3項規定併予宣告沒收，並諭
    知於全部或一部不能沒收或不宜執行沒收時，追徵其價額。
參、被告經合法傳喚，無正當理由未於審理期日到庭，有本院送
    達證書、本院在監在押全國紀錄表等件在卷足憑，爰依刑事
    訴訟法第371條之規定，不待其陳述逕行判決。　　
據上論斷，應依刑事訴訟法第371條、第368條、第369條第1項前
段，刑法第38條之1第1項前段、第3項，判決如主文。
本案經檢察官林逸群起訴，由檢察官邱美育到庭執行職務。
中　　華　　民　　國　　111 　年　　8 　　月　　10　　日
　　　　　　　　　刑事第九庭  審判長法　官  潘翠雪
　　　　　　　　　　　　　　　　　  法　官  陳俞婷
　　　　　　　　　　　　　　　　　  法　官  陳信旗
以上正本證明與原本無異。
不得上訴。
                                    書記官  董佳貞
中　　華　　民　　國　　111 　年　　8 　　月　　10　　日
附錄法條全文：　　
刑法第339條
    意圖為自己或第三人不法之所有，以詐術使人將本人或第三
    人之物交付者，處五年以下有期徒刑、拘役或科或併科五十
    萬元以下罰金。
    以前項方法得財產上不法之利益或使第三人得之者，亦同。
    前二項之未遂犯罰之。